【裁判字號】    96,簡上,810
【裁判日期】    970212
【裁判案由】    詐欺
【裁判全文】
臺灣高雄地方法院刑事判決             96年度簡上字第810號
上  訴  人
即  被  告  丁○○
上列上訴人因詐欺案件，不服本院中華民國96年7 月13日96年度
簡字第3898號第一審簡易判決（聲請簡易判決處刑書案號：96年
度偵緝字第1857號），提起上訴，本院管轄之第二審合議庭判決
如下：
    主  文
原判決撤銷。
丁○○幫助犯詐欺取財罪，處有期徒刑肆月，如易科罰金，以新
臺幣壹仟元折算壹日；減為有期徒刑貳月，如易科罰金，以新臺
幣壹仟元折算壹日。
    事  實
一、丁○○明知依一般社會生活之通常經驗，可預見將金融帳戶
    提供他人使用，可能幫助他人遂行詐欺取財之犯罪目的，竟
    仍以縱有人利用其金融帳戶實施詐欺取財犯行，亦不違背其
    本意之幫助詐欺取財犯意，於民國95年2 月22日，在高雄市
    ○○路附近，將其向中華郵政股份有限公司（下稱中華郵政
    ）鳳山文山郵局（址設高雄縣鳳山市○○○路86之2 號）申
    請開戶之帳號00000000000000號帳戶之存摺、金融卡及密碼
    資料經由乙○○提供給真實姓名年籍不詳自稱「丙○○」（
    起訴書誤載為「唐借一」）之詐騙集團成員，任其所屬詐騙
    集團之成員使用該帳戶以行不法之犯罪行為。嗣該真實姓名
    年籍不詳之詐騙集團成員及其所屬詐騙集團成員，基於詐欺
    取財之犯意，於95年7 月20日，撥打電話予甲○○，向甲○○佯稱係中華電信股份有限公司之人員，並謊稱甲○○之身
    分疑遭冒用，其帳戶內之資金將遭凍結為由，要求甲○○須
    依其指示辦理金融理賠保單與止付憑單，並謊稱提供律師之
    帳戶，要求甲○○匯款至其所指定之帳戶內，致甲○○陷於
    錯誤，於95年7 月20日13時40分許，將新臺幣（下同）40
    萬元匯入丁○○所申請之上開郵局帳戶內，而上開款項旋遭
    該詐騙集團成員提領，甲○○始知受騙乃報警處理而循線查
    獲上情。
二、案經嘉義市警察局第二分局報請臺灣嘉義地方法院檢察署呈
    請臺灣高等法院檢察署檢察長令轉臺灣高雄地方法院檢察署
    檢察官偵查起訴。
    理  由
甲、證據能力方面：
一、按被告以外之人於審判外之言詞或書面陳述，除法律有規定
    者外，不得作為證據；又被告以外之人於審判外之陳述，雖
    不符前4 條之規定，而經當事人於審判程序同意作為證據，
    法院審酌該言詞陳述或書面陳述作成時之情況，認為適當者
    ，亦得為證據。當事人、代理人或辯護人於法院調查證據時
    ，知有第159 條第1 項不得為證據之情形，而未於言詞辯論
    終結前聲明異議者，視為有前項之同意，刑事訴訟法第159
    條第1項、第159條之5分別定有明文。本件證人即被害人甲○○於警詢中之陳述，及玉山銀行匯款回條、內政部警政署
    反詐騙案件記錄表、新竹市警察局三分局受理【金融電信人
    頭帳戶犯罪案件】管制表、委託代辦契約書及禁止資料轉讓
    買賣同意書各1 紙，均為上訴人即被告丁○○以外之人於審
    判外之言詞或書面陳述，固屬傳聞證據，惟檢察官、上訴人
    於本院言詞辯論終結前並未就其證據能力聲明異議（本院卷
    第86至87頁），依前開刑事訴訟法第159 條之5 第2 項規定
    ，被害人甲○○於警詢中之陳述有證據能力，合先敘明。
二、次按除顯有不可信之情況外，從事業務之人於業務上或通常
    業務過程所須製作之紀錄文書、證明文書，得為證據，刑事
    訴訟法第159 條之4 第2 款亦有明文。中華郵政股份有限公
    司鳳山郵局95年8 月8 日鳳營字第0950101576號函所檢送之
    上訴人帳戶（帳號：00000000000000）之開戶基本資料及最
    近交易明細共2 紙（警卷第13至16頁），均屬被告以外之人
    於審判外之書面陳述，依刑事訴訟法第159 條第1 項之規定
    ，本不得做為證據，然上開書面陳述係屬從事業務之人於通
    常業務過程所製作之紀錄文書，且查無證據證明上開文書有
    何顯不可信之狀況，揆諸上開說明，亦得做為證據。
乙、實體方面
一、訊據上訴人即被告丁○○固坦承於上開時、地將其在中華郵
    政股份有限公司鳳山文山郵局（址設高雄縣鳳山市○○○路
    86之2 號）開戶之00000000000000號帳戶之存摺、金融卡及
    密碼等資料經由乙○○提供給「丙○○」之事實，惟矢口否
    認有何幫助詐欺之犯行，辯稱：伊欲向銀行貸款，經乙○○
    介紹請「丙○○」代為辦理，故將上開郵局帳戶資料交付予
    乙○○，伊不知會被詐騙集團使用作為人頭帳戶云云。經查
    ：
（一）被告於95年2 月22日，在高雄市○○路附近，將其所申辦
      上開郵局帳戶之存摺、金融卡及密碼等資料交付乙○○轉
      交予真實姓名年籍不詳自稱「丙○○」之人之事實，業據
      被告於偵查中及本院審理時坦承不諱（見96年度偵緝字第
      1857號卷第28頁、本院簡上字卷第89至91頁），核與證人
      乙○○於本院審理時證稱：因被告需要貸款，經伊告訴「
      丙○○」後，「丙○○」告訴伊需要之資料，伊再告知被
      告，再將被告之資料交給「丙○○」等語相符（本院卷第
      54至55頁），此部分事實堪予認定。
（二）被害人甲○○於95年7月20日，接到不詳人士撥打之電話
      ，向甲○○佯稱係中華電信股份有限公司之人員，並謊稱
      甲○○之身分疑遭冒用，其帳戶內之資金將遭凍結，要求
      甲○○須依指示辦理金融理賠保單與止付憑單，並以提供
      律師帳戶之名義，要求甲○○匯款至指定之帳戶內，致甲○○陷於錯誤，於95年7 月20日13時40分許，將40萬元匯
      入被告申請之上開郵局帳戶，隨即遭人提領一空之事實，
      業經證人即被害人甲○○於警詢時陳述綦詳（警卷第7 至
      9 頁），復有中華郵政鳳山郵局95年8 月8 日鳳營字第09
      50101576號函檢送之被告帳戶（帳號：00000000000000）
      開戶基本資料及最近交易明細共2 紙、玉山銀行匯款回條
      、內政部警政署反詐騙案件記錄表、新竹市警察局三分局
      受理【金融電信人頭帳戶犯罪案件】管制表各1 紙（警卷
      第10、13至16、17、19頁）在卷可憑，被害人甲○○因遭
      詐騙而交付財物現金40萬元之事實亦足堪認定。
（三）被告雖辯稱：伊交付上開郵局存摺、金融卡及密碼予他人
      係為貸款，伊擔心被詐騙集團拿去使用，乙○○就拿「丙○○」之身分證、戶籍謄本及委託代辦契約書、禁止資料
      轉讓買賣同意書給伊，叫伊不用擔心，伊不是要提供人頭
      帳戶云云，並有證人乙○○於本院到庭證稱：被告要貸款
      ，「丙○○」是代辦銀行貸款業者，被告將存摺交給伊，
      伊再交給「丙○○」，是要作為貸款成功後撥款之用；被
      告其實是缺錢，不是要買書，「丙○○」說書商會退款；
      被告係朋友轉介給伊認識，說被告需要借錢，伊才向「丙○○」說，「丙○○」告訴伊需要哪些資料，伊再跟被告
      講，然後再將被告之資料拿給「丙○○」；當時沒辦法確
      定可以貸款多少，被告需要借10萬元左右云云（本院簡上
      字卷第54至55頁），及提出「丙○○」之身分證正反面影
      本、戶籍謄本影本、委託代辦契約書、禁止資料轉讓買賣
      同意書等為證。惟查，金融機構存款帳戶事關存款戶個人
      財產權益之保障，存摺乃係個人資金往來情形之紀錄，金
      融卡、密碼則為領取款項之重要憑證，除非本人或與本人
      關係密切者，實難認有何理由會交由他人使用，一般人亦
      均妥為保管以防止遭他人盜領，縱使有特殊情況需要交付
      他人使用，亦必深入瞭解後再行提供，方符常情，且近來
      新聞媒體，對於犯罪者常大量收集他人存款帳戶，再持以
      供作犯罪使用，藉此逃避檢警查緝之情事，多所報導，一
      般人已可預見此等重要物品如落入不明人士手中，極易被
      利用作為財產犯罪之工具。又衡諸銀行貸款業務之常情，
      辦理貸款之金融機構或理財公司是否應允貸款？所應探究
      者，乃係被告之資力、信用及償還能力為何，毋需提供個
      人帳戶之提款卡及密碼，換言之，銀行除要求貸款人提供
      相關身分證明及財力證明資料外，並無要求貸款人提供自
      己帳戶之提款卡及密碼作為審核之可能；而被告自承其先
      前有過貸款經驗（本院簡上字卷第89頁），應當知悉貸款
      時應繳交之資料，並無提供其個人帳戶之提款卡及密碼之
      必要；又被告自承未見過「丙○○」本人（本院簡上字卷
      第91頁），而個人帳戶之提款密碼，乃係被告個人所設定
      ，惟有被告自己或與自己極為親近之人得以知悉使用，豈
      能由與被告未曾謀面之代辦銀行貸款業者「丙○○」知悉
      使用；且被告目的既在辦理貸款，倘將其帳戶之金融卡及
      密碼一併交予對方，則於貸款核准撥款時，豈不讓該持有
      金融卡及密碼之人得以輕易領走其所申辦之款項。況被告
      在未見過「丙○○」本人之情形下，所收受乙○○交付之
      資料中「丙○○」之戶籍謄本記事欄已被遮蔽，「委託代
      辦契約書」（未填載日期、委託人姓名）、「禁止資料轉
      讓買賣同意書」（未填載購買書籍內容及日期）均係影本
      ，並非正本（本院簡上字卷第6 至10頁），均不能證明被
      告與「丙○○」間有何委託代辦貸款之關係存在或擔保「
      丙○○」不會將被告提供之資料作非法使用，是以，被告
      縱有貸款之意，然交付帳戶之提款卡及密碼既非貸款所需
      且無必要，被告在心有疑慮之情形下，仍經由乙○○交付
      其上開郵局帳戶之存摺、金融卡及密碼等資料予「丙○○
      」，顯與常情相違；甚者，被告於95年7 月7 日親自向乙○○拿回存摺及印章，自行至鳳山郵局辦理語音轉帳乙節
      ，亦據被告供承在卷（本院簡上字卷第93頁），並有郵政
      儲金儲戶申請變更帳戶事項申請書在卷為憑（警卷第15頁
      ），而證人乙○○於本院證稱：被告在95年7 月10日左右
      在高雄市○○路7-11將證件交給伊等語（本院簡上字卷第
      60頁），則被告雖謂要有語音轉帳才可以辦貸款云云（本
      院簡上字卷第93頁），然被告既有向銀行辦理貸款之經驗
      ，如上所述當知申辦語音轉帳亦非銀行審核貸款所必要，
      惟被告竟仍親自申辦語音轉帳並將資料提供他人使用，則
      被告對於交付上開郵局帳戶資料可能遭詐騙集團利用當已
      有所預見，其上開辯詞均無法解免於被告提供其帳戶存摺
      、提款卡及密碼予真實姓名年籍不詳自稱「丙○○」之詐
      騙集團成員使用之責。
（四）按刑法上之故意，可分為直接故意與不確定故意（間接故
      意），所謂「不確定故意」，係指行為人對於構成犯罪之
      事實，預見其發生而其發生並不違背其本意者，刑法第13
      條第2 項定有明文。又按刑法上之幫助犯，係指以幫助之
      意思，對於正犯資以助力，而未參與實施犯罪之行為者而
      言，是行為人主觀上若係以幫助他人犯罪之意思，而在客
      觀上從事構成要件以外之行為，應論以幫助犯。本件依被
      告之智識及生活經驗，對於其將上開郵局帳戶之存摺、金
      融卡及密碼交由不熟識之他人使用，可能遭他人用以供作
      犯罪之人頭帳戶，應有預見之可能性，而依卷內事證，雖
      無證據證明被告知悉詐騙被害人之詐騙份子如何犯罪，或
      被告與詐騙份子有何共同正犯關係，惟該等詐騙份子將被
      告提供之帳戶供作提領不法詐騙款項之用，顯然不違反被
      告之本意，被告自有幫助詐欺取財之不確定故意甚明。
（五）綜上所述，本件事證明確，被告所辯均不足採信，其犯行
      已堪認定。
二、按刑法上之幫助犯，係指以幫助之意思，對於正犯資以助力
    ，而未參與實施犯罪之行為者而言，最高法院49年台上字第
    77號判例著有明文。被告雖未參與詐欺行為，但提供帳戶予
    「丙○○」或不詳詐欺集團作為收款之帳戶，係對詐欺罪之
    正犯資以助力。是核被告所為，係犯刑法第339條第1項、第
    30條第1 項之詐欺取財罪之幫助犯。其既基於幫助之犯意而
    為之，爰依刑法第30條第2 項之規定，按正犯之刑減輕之。
三、本件被告犯罪事證明確，原審予以論罪科刑，固非無見，惟
    查：被告所為幫助犯詐欺取財罪之犯行，其犯罪時間係在96
    年4月24日以前，應依96年7月16日施行之中華民國九十六年
    罪犯減刑條例第2條第1項第3款之規定，減其刑期二分之一
    ，是原判決未及適用而依法減刑，自有未恰。被告上訴意旨
    否認犯罪，雖無理由，惟原判決既有上開可議之處，即屬無
    可維持，應由本院予以撤銷改判。爰審酌被告提供郵局帳戶
    供他人犯罪使用，其所為已影響社會正常經濟交易安全，增
    加政府查緝及被害人尋求救濟之困難，且犯後否認犯行，態
    度不佳，並審酌被害人所受損失40萬元等一切情狀，仍判處
    有期徒刑4 月，並考量被告教育程度國小畢業、職業工、家
    庭經濟狀況貧寒等情狀，依刑法第41條第1 項前段規定諭知
    易科罰金之折算標準如主文所示，及依中華民國九十六年罪
    犯減刑條例之規定，減為有期徒刑2 月，暨諭知易科罰金之
    折算標準。
據上論斷，應依刑事訴訟法第455 條之1 第1 項、第3 項、第36
9 條第1 項前段、第364 條、第299 條第1 項前段，刑法第30條
第1 項、第2 項、第339 條第1 項、第41條第1 項前段，中華民
國九十六年罪犯減刑條例第2 條第1 項第3 款、第7 條第1 、2
項，刑法施行法第1 條之1 ，判決如主文。
本案經檢察官李佳韻到庭執行職務。
中    華    民    國    97    年    2     月    12    日
                  刑事第八庭  審判長法  官  李璧君
                                    法  官  曾仁勇
                                    法  官  曾鈴
以上正本證明與原本無異。
不得上訴。
中    華    民    國    97    年    2     月    15    日
                                    書記官  曾秀鳳
附錄本判決論罪之法條：
刑法第339條第1項


司法院資訊處製作；財團法人民間司法改革基金會備份。
